臺灣高等法院花蓮分院民事判決　　　　　110年度上易字第9號
上　訴　人　施孟淳　

被上訴人　　楊政龍　
訴訟代理人　蘇銘暉律師
上列當事人間請求損害賠償等事件，上訴人對於中華民國110年2
月3日臺灣臺東地方法院109年度訴字第171號第一審判決提起上
訴，本院於民國110年9月14日言詞辯論終結，判決如下：
    主  文
上訴駁回。
第二審訴訟費用由上訴人負擔。
    事實及理由
一、上訴人主張略以：
(一)上訴人於民國107年12月8日向被上訴人承租其所有臺東縣○
    ○市○○路000號房屋（下稱系爭房屋），以經營「○○○
    ○○」，雙方並簽立「房屋租賃契約」（下稱系爭租約），
    約定每月租金新臺幣（下同）23,000元，期間自107年12月8
    日起至108年12月31日止，系爭租約於同年月11日經臺灣臺
    東地方法院（下稱臺東地院）公證。上訴人已依約繳交第1
    年租金276,000元及押租金46,000元（以2個月租金計收）。
(二)系爭租約雖僅載明租期為1年，惟簽約時兩造均同意租賃關
    係至少維持3年，並可逐年調整租金。嗣兩造於108年12月8
    日即第1年租期屆滿前達成續租合意，上訴人並將第2年租金
    276,000元交由訴外人即被上訴人之大姐楊惠禎收訖，就系
    爭房屋應已有不定期租賃關係。
(三)詎被上訴人收取第2年租金後竟表示不予續租，復利用上訴
    人於109年1月10日因病就醫期間，惡意切斷「○○○○○」
    之營業用電，致冰箱內大量食材毀壞，因此受有48,048元之
    損失。又被上訴人無視兩造已就系爭房屋成立不定期租賃關
    係，逕以系爭租約之公證書向臺東地院聲請強制執行，上訴
    人迫於無奈只好於109年3月14日簽立切結書(下稱系爭切結
    書)，同意於109年5月14日合意終止租約。系爭租約既已終
    止，則被上訴人保有自「○○○○○」遭斷電日之翌日（即
    109年1月11日）起至第2年租約屆滿之日止之租金268,580元
    及押租金46,000元，即屬不當得利。至系爭切結書末尾記載
    押金抵扣等字樣，乃被上訴人事後所加註，並非兩造當時協
    議內容。
(四)另兩造協商搬遷事宜時曾同意讓上訴人持續頂讓「○○○○
    ○」至109年5月14日，上訴人嗣已覓得訴外人涂先生同意頂
    讓，惟因被上訴人對涂先生之聯繫均未回應，致該店舖最後
    未順利完成頂讓，上訴人因此受有頂讓金15萬元之損失。
(五)爰依兩造間租賃關係、民法第227條、第184條第1項、第179
    條之規定，於原審聲明：被上訴人給付上訴人512,628元（
    計算式：48,048元＋268,580元＋46,000元＋15萬元＝512,6
    28元），及自起訴狀繕本送達翌日起至清償日止，按週年利
    率5%計算之利息；願供擔保，請准宣告假執行。
二、被上訴人抗辯則以：
(一)系爭租約明訂租期至108年12月31日止，上訴人未提出相關
    證據證明兩造有達成續租合意及上訴人將第2年租金交付楊
    惠禎之事實，故系爭租約屆期後並未成立不定期租賃關係。
(二)被上訴人未切斷上訴人營業電源，上訴人所提出之發票、收
    據及估價單亦不能證明受有48,048元之損失。
(三)兩造係以系爭切結書約定上訴人整理及搬離系爭房屋之期限
    為109年4月14日及「○○○○○」持續頂讓至同年5月14日
    止，並同意109年3月14日起至同年5月14日止之兩個月租金
    自押租金46,000元中抵扣。惟上訴人未依約定於同年4月14
    日搬離系爭房屋，亦未交還屋內所有鑰匙，被上訴人直至
    109年6月10日方取回系爭房屋，依系爭租約第12條規定尚得
    向上訴人請求未返還系爭房屋之5個月又10天相當於租金之
    不當得利122,666元及違約金23,000元，被上訴人自得於押
    租金中扣除。
(四)被上訴人於LINE對話中一再表示上訴人找人頂讓承租系爭房
    屋須經被上訴人同意，系爭切結書之簽立並不代表被上訴人
    就頂讓事宜應無條件配合。況且上訴人是否順利頂讓與被上
    訴人無關，其亦無法證明受有頂讓金15,000元之損失等語置
    辯。並於原審聲明：上訴人之訴及其假執行之聲請均駁回；
    如受不利判決，願供擔保請准宣告免為假執行。
三、原審判決上訴人敗訴，上訴人不服提起上訴並聲明：原判決
    廢棄；被上訴人應給付上訴人512,628元，及自起訴狀繕本
    送達翌日起至清償日止，按週年利率5%計算之利息。被上訴
    人答辯：上訴駁回。
四、本件不爭執事項及爭點(見原審卷第184頁至第186頁)
甲、不爭執事項：
(一)兩造於107年12月11日簽訂系爭租約，約定租賃期間為107年
    12月8日至108年12月31日，該契約書並經臺東地院公證人於
    107年12月11日以107年度東院公字第000000000號公證在案
    ，該公證案所附契約書之房租付收款明細欄上載有「107年
    12月8日起、新臺幣參拾貳萬貳仟元正、322,000（含二個月
    押租金）」、「108年12月8日起、新臺幣貳拾柒萬陸仟元正
    、$276,000」等字，但未有「收訖」「收到」字樣或簽名。
(二)被上訴人反覆於兩造LINE對話中提到：「再跟您提醒一次我
    們的合約（108/12/31）已到期，上一次也跟你說過會給您
    期限至（109/1/5），請務必期限屆滿搬離您的所屬物，若
    您未搬離您的所屬物，我將會請您的親人來處理您的東西，
    謝謝您的合作。」等語。
(三)被上訴人反覆於兩造LINE對話中提到：「再跟您提醒一次我
    們的合約（108/12/31）已到期，上一次也跟你說過會給您
    期限至（109/1/5），請務必期限屆滿搬離您的所屬物，若
    您未搬離您的所屬物，我將會請您的親人來處理您的東西，
    請遵守公證合約書上的每一條條例，對於您說的五年合約，
    我們並沒有立下合約，我們的合約就是一年一約。」等語。
(四)上訴人於109年3月14日簽立系爭切結書予被上訴人，並於其
    上簽名及蓋指印，其中內容第1行至第7行載有：「本人施孟
    淳于109年3月14日至109年4月14日整理完畢後人員需先搬離
    於○○路000號，及交出屋內所有鑰匙需交還房東，店持續
    頂讓至109年5月14日，若無法順利頂讓，屋內器具及生財用
    具由房東視同廢棄物處理。承租人絕無異議。」等語，且經
    見證人蔡宜真見證並簽名及蓋指印。(註：系爭切結書於「
    時間：109年3月14日」之欄位下方，另有手寫「押金代表3
    月14日至5月14日，租金以押金抵扣」等字，上訴人則有爭
    執)。
(五)系爭房屋經被上訴人聲請強制執行，而經臺東地院於109年6
    月10日將系爭房屋解除占有，並點交被上訴人。
乙、本件爭點：
(一)兩造間就系爭房屋是否成立不定期租賃關係？（亦即兩造於
    108年12月8日是否就系爭租約達成續租合意，並由被上訴人
    大姊楊惠禎收受第2年租金276,000元？）
(二)本件上訴人各項請求（即：1.返還租金268,580元，2.返還
    押租金46,000元，3.賠償頂讓金損失150,000元，4.賠償原
    物料損失48,048元），有無理由？
五、本院之判斷：
(一)按當事人主張有利於己之事實者，就其事實有舉證之責任，
    民事訴訟法第277條前段定有明文。而民事訴訟如係由原告
    主張權利者，應先由原告負舉證之責，若原告先不能舉證，
    以證實自己主張之事實為真實，則被告就其抗辯事實，即令
    不能舉證，或其所舉證據尚有疵累，亦應駁回原告之請求（
    最高法院72年度台上字第4225號裁判意旨參照)。本件上訴
    人依系爭租約關係、民法第227條不完全給付損害賠償、第
    184條第1項侵權行為、第179條不當得利為本案請求，自應
    就被上訴人給付不完全及該當侵權行為、不當得利等要件，
    負舉證之責。
(二)兩造就系爭房屋並未成立未定期之租賃契約。
  ⒈按租賃期限屆滿後，承租人仍為租賃物之使用收益，而出租
    人不即表示反對之意思者，視為以不定期限繼續契約，民法
    第451條固有明文。
  ⒉經查：
    ⑴系爭租約期間為107年12月8日至108年12月31日(見不爭執
      事項㈠)，兩造於租賃期間屆滿前，即以通訊軟體LINE為
      下列對話：
      ①108年12月18日(原審卷第84頁)
        上訴人：請問何時簽月(按應係約之誤)，今天都星期三
                了，還沒等到你的回覆喔。
        被上訴人：續週一16號已跟您提到家人有需要跟我承租
                  這棟房子，而我們的合約也剛好到期，所以
                  我們無法再跟你續租，所以麻煩您履行合約
                  內容，合約到期雙方未達成續租，麻煩在時
                  間內請您搬離，當然我們會給你時間緩衝，
                  造成您的不便，我很抱歉。
       ②108年12月19日(原審卷第85頁)
         被上訴人：施小姐，請你注意自己的態度及言語，你
                   已經嚴重影響附近住戶安寧。
       ③108年12月20日(原審卷第87頁)
         上訴人：我們還是打字的比較有保障，因為你們好想
                 是不再簽第二次了是嗎？
         被上訴人：首先回答妳的問題，我們不會再簽明年度
                   的合約。(下略)
       ④108年12月23日(原審卷第89頁)
         被上訴人：明訂明日(一)由我方提出於此日進行協商
                   ，得到妳的回覆是無法參與，然經本人多
                   次邀約或由妳擇日均未果，只能再次告知
                   合約將至(108.12.31)期滿，當合約期滿
                   15日內(109.01.15止)煩請將妳所屬之設備
                   及物品帶離，且遵守合約上條例，我也會
                   退還押金，屆時務必將房屋及鑰匙準時歸
                   還。
    ⑵於系爭租約屆滿後，被上訴人自109年1月6日起，反覆於
      LINE中表示系爭租約已到期，請上訴人搬離等語(見不爭
      執事項㈡、㈢)。因此，從上開對話紀錄可知，被上訴人
      於系爭租約屆滿前、後，均清楚明白地向上訴人表示不予
      續租且要求遵期搬離。
    ⑶甚至，嗣因上訴人遲未搬遷，被上訴人即持不爭執事項㈠
      所載之公證書向臺東地院聲請強制執行，有臺東地院109
      年1月31日東院宜109司執玄字第3號執行命令可參(本院卷
      第115頁)。基上，在在足證被上訴人已明示反對上訴人繼
      續使用系爭房屋，未合於民法第451條默示更新要件，故
      兩造於系爭租約屆滿後，並未就系爭租約成立不定期之租
      賃契約，應屬明悉。
    ⑷上訴人主張：當初講好租3年，系爭租約書上有記載「108
      年12月8日，27萬6,000元」，伊於108年12月8日已經將第
      二年租金交給楊惠禎等語，然為被上訴人否認。茲以：
      ①系爭租約業經臺東地院於107年12月11日公證在案，租
        約明白約定租賃期間至108年12月31日屆滿。經原審調
        取系爭租約公證案卷，該公證案卷所附契約書之房租付
        收款明細欄上已載有「108年12月8日起、新臺幣貳拾柒
        萬陸仟元正、$276,000」，為兩造所不爭執，並有公證
        案卷所附契約書影本可參(見不爭執事項㈠，原審卷第
        145頁)。可見系爭租約於107年12月11日公證時，房租
        付收款明細欄已有上開記載，是上訴人主張楊惠禎於「
        108年12月8日」收受該第2年租金交付時，始為上開填
        載乙情，核與卷內證據不符，已難憑採。
      ②系爭租約於公證時於「房租付/收款明細欄雖有「108年
        12月8日起、新臺幣貳拾柒萬陸仟元正、$276,000」等
        字，但未有「收訖」「收到」字樣或簽名(見不爭執事
        項㈠)。又因公證日期為「107年12月11日」，亦無法為
        將來尚未發生之事實進行公證，故該部分記載應非公證
        範圍，所以，無從憑此認定兩造於簽訂系爭租約時，已
        達成第2年續租之約定，更無法據以認定上訴人已將第
        2年之租金交予楊惠禎。
      ③上訴人雖提出其於108年12月9日向友人施天清借款25萬
        之帳戶明細證明(原審卷第174頁)，姑不論借款日期與
        其主張係於108年12月8日給付第2年租金予楊惠禎等語
        ，事件時序邏輯已見齟齬。況且，參之上訴人於108年
        12月20、21、23日、109年1月6、7、8日，多次以LINE
        表示「上次我以為你們要再簽第二年的合約，錢都帶去
        你們家了，但你們卻說不再租給我做了」、「那天我以
        為你們要再簽第二年的約，我錢也帶去了！但你們卻說
        有人要出高價，那是不是你們家毀約」(原審卷第86頁
        至第103頁)，這些訊息均在108年12月8日之後所傳送，
        故訊息中所稱：「上次」我錢都帶過去等語，應該就是
        上訴人所稱「108年12月8日將第二年租金交給楊惠禎」
        之該次事件。據此，縱認上訴人有向友人借款25萬元準
        備要給付第二年租金，惟從LINE訊息可知被上訴人不欲
        續租而拒絕收受，所以上訴人主張其已交付第二年租金
        ，請求返還等語，乏其所據，並不可採。
(三)上訴人請求返還46,000元押租金，並無理由。
  ⒈按押租金之主要目的在擔保承租人租金之給付及租賃債務之
    履行，故租賃關係消滅後，承租人如有欠租或其他債務不履
    行時，其所交付之押租金，發生當然抵充之效力。而於抵充
    後，猶有餘額，始生返還押租金之問題（最高法院83年台上
    字第2108號裁判、87年度台上字第1631號民事判決意旨可資
    參照）。
  ⒉系爭租約之約定(原審卷第146頁至第152頁)：
    ⑴第4條第1項：擔保金(押金)由租賃雙方約定為二個月租金
      ，金額為46,000元整。
    ⑵第12條：
     ①租期屆滿或租賃契約終止時，承租人應即將房屋返還出
       租人並遷出戶籍或其他登記(第1項)。
     ②前項房屋之返還，應由租賃雙方共同完成屋況及設備之
       點交手續。租賃之一方未會同點交，經他方定相當期限
       催告仍不會同者，視為完成點交。承租人未依第一項約
       定返還房屋時，出租人得向承租人請求未返還房屋期間
       之相當月租金金額外，並得請求相當月租金額1倍(未足1
       個月者，以日租金折算)之違約金至返還為為止(第2項)
     ③前項金額及承租人未繳清之相關費用，出租人得由第4條
       之擔保金(押金)中扣抵(第3項)。
  ⒊經查：
    ⑴被上訴人於系爭租約期間屆至前、後，以LINE訊息清楚向
      上訴人表示搬遷期限至「109年1月15日」(原審卷第89頁
      至第102頁)，嗣因上訴人遲未搬遷，被上訴人即向臺東地
      院聲請強制執行，於109年6月10日解除占有並點交被上訴
      人(見不爭執事項㈤)。
    ⑵系爭切結書約定上訴人應於「109年3月14日至109年4月14
      日整理完畢後人員需先搬離○○路000號，及交出屋內所
      有鑰匙需交還房東」(見不爭執事項㈣)。被上訴人抗辯：
      上訴人未依切結書約定交還房屋鑰匙，法院執行時，我們
      是去請鎖匠開門等語，核與本件需由法院強制執行解除上
      訴人占有之不爭執事實相符，對此，上訴人迄言詞辯論終
      結前亦未予爭執，可認上訴人確實未依該切結書之約定，
      如期將系爭租約鑰匙交還被上訴人。
    ⑶基上，堪認上訴人於系爭租約屆滿後，仍繼續占有使用系
      爭房屋至109年6月10日，經扣除被上訴人給予搬遷之寬限
      期間(即109年1月1日至109年1月15日、109年3月14日至10
      9年4月14日)，上訴人擅自逾期使用系爭房屋期間已超過
      2個月，依系爭租約第12條約定，被上訴人得請求逾期占
      用期間之租金及相當於月租金額1倍之違約金。是故，依
      上訴人上開逾期返還系爭房屋之違約情節，以約定租金每
      月23,000元為計，被上訴人得請求上訴人賠償之金額已逾
      押租金金額46,000元，則被上訴人依系爭租約第12條第3
      項為押租金扣抵之主張，洵屬有據，從而，上訴人主張被
      上訴人保有押租金無法律上原因，並無理由。
(四)上訴人請求頂讓金損失15萬元，並無理由。
  ⒈上訴人雖主張：其已覓得訴外人涂先生同意頂讓「○○○○
    ○」，惟因被上訴人對涂先生之聯繫均不回應，使其因無法
    順利頂讓而受有頂讓金損失15萬元等語，然對於涂先生之真
    實年籍、其與涂先生是否已就頂讓事項成立契約及其所指被
    上訴人對涂先生之聯繫均不回應等情，均未為任何舉證，是
    上訴人主張被上訴人有上揭行為造成其受有頂讓金之損害，
    已難認有據。
  ⒉況縱認上訴人確與涂先生就頂讓事宜成立契約，然就該契約
    之履行，核屬「債權」，其效力僅存於上訴人與涂先生間，
    而被上訴人既屬於該契約之第三人，自不受其效力所及。又
    關於第三人侵害他人「債權」之行為，僅於第三人係故意以
    背於善良風俗之方法為之時，債權人始得依民法第184條第1
    項後段請求賠償(最高法院99年度台上字第1704號民事判決
    意旨參照）。是以，縱認上訴人主張被上訴人對涂先生之聯
    繫均不回應之情節為真，然因被上訴人基於系爭房屋所有權
    人之地位，本得自由選擇出租之對象，不受上訴人與他人間
    頂讓契約之拘束，所以，被上訴人單純不與涂先生聯繫之行
    為，也難認有何故意背於善良風俗之情形，益徵上訴人此部
    分之請求，並無理由。
(五)上訴人請求賠償原物料損失48,048元，亦無理由，
  ⒈上訴人主張其於109年1月10日因病就醫期間，因被上訴人惡
    意切斷「○○○○○」之營業用電，致冰箱內大量食材毀壞
    ，而受有48,048元之損害等語，並提出振升電氣行108年收
    據及好市多等店家之108年9-10月份、108年11-12月份之購
    貨發票為證，然為被上訴人所否認。
  ⒉經審視振升電氣行收據（原審卷第35頁），其品名欄係為：
    「更換LED15cm坎燈四組及配電線4式」、「檢查電緣線路拉
    一開燈回路一式及整線涵」、「按裝大蓋板／開／插開關插
    座一組」等語，難認與營業用電遭切斷後之修繕有關。又上
    訴人就其「○○○○○」是否有遭斷電一事，並無其他舉證
    ，被上訴人亦否認有此侵害行為，自難認上訴人主張被上訴
    人惡意切斷「○○○○○」之營業用電乙節為真。
  ⒊再觀之上訴人所提出之好市多等店家之購貨發票（原審卷第
    35頁至第45頁），其購貨品項除生鮮肉品、蔬菜、冷凍食品
    外，尚有咖哩塊、拉麵等不必冷藏之乾貨，及電池、清潔用
    品、免洗餐具及刀具等與食材無關之貨品，何以會因斷電而
    受損失，未見上訴人舉證說明，已不可採。至於需冷藏之生
    鮮肉品等食品，發票日期為108年10月16日至108年12月23日
    ，是否於上訴人109年1月10日因病就醫前仍未售出、銷售情
    形為何、存貨是否因斷電而全部毀敗等情，上訴人全然未為
    舉證，自難逕以採信。
  ⒋據上，上訴人既未舉證被上訴人有侵害行為(斷電)，亦未證
    明受有損害之結果，是其此部分請求，亦屬無據。
六、綜上所述，上訴人依系爭租約之法律關係、民法第227條、
    第179條、第184條第1項規定，請求被上訴人返還系爭房屋
    租金268,580元、押租金46,000元，及請求賠償頂讓金損失
    15萬元、食材損失48,048元，俱無理由，應予駁回。原審為
    上訴人敗訴之判決，及駁回其假執行之聲請，並無不合。上
    訴意旨指摘原判決不當，求予廢棄改判，為無理由，應予駁
    回。
七、又本判決之基礎已臻明確，兩造其餘爭點及攻擊防禦方法及
    舉證，核與判決無影響，毋庸一一論列，併此敘明。
八、據上論結，本件上訴為無理由，因此判決如主文。
中    華    民    國   110    年    10    月    28    日
                  民事庭審判長法  官  林信旭
                              法  官  劉雪惠
                              法  官  廖曉萍
以上正本係照原本作成。
本件不得上訴。
中    華    民    國   110    年    10    月    28    日
                              書記官  廖子絜